臺北高等行政法院判決
　　　　　　　　　　　　　　　　　　 95年度訴字第04425號
　　　　　　　　　　　　　　　.
原　　　告　臺灣高速鐵路股份有限公司
代　表　人　甲○
訴訟代理人　張澤平　律師
複代理人　　徐嶸文　律師
被　　　告　經濟部智慧財產局
代　表　人　蔡練生（局長）住同上
訴訟代理人　乙○○
上列當事人間因商標註冊事件，原告不服經濟部中華民國95年10
月25日經訴字第09506181540 號訴願決定，提起行政訴訟。本院
判決如下：
　　主  文
原告之訴駁回。
訴訟費用由原告負擔。
　　事  實
一、事實概要：
  　原告前於民國（下同）94年5月31日以「700T型列車車頭（
    彩色）」立體商標，指定使用於商標法施行細則第13條所定
    商品及服務分類表第8類之「電髮剪、電刮鬍刀‧‧‧」、
    第9類之「鋼盔、安全帽‧‧‧」、第12類之「台車、火車
    ‧‧‧」、第14類之「金剛鑽、寶石‧‧‧」、第16類之「
    紀錄紙、面紙‧‧‧」、第18類之「書包、手提箱袋‧‧‧
    」、第21類之「杯、碗‧‧‧」、第22類之「蠶繭、綿‧‧
    ‧」、第25類之「衣服、褲子‧‧‧」、第26類之「手機吊
    飾、緞帶‧‧‧」、第28類之「玩具‧‧‧模型火車玩具‧
    ‧‧」、第35類之「廣告之企劃、宣傳‧‧‧」、第36 類
    之「各種建築物之租售仲介、不動產之租賃、買賣、租賃之
    仲介‧‧‧」、第37類之「高速電車及汽車修理、高速電車
    及汽車美容‧‧‧」、第38類之「報業新聞傳輸、電視傳播
    ‧‧‧」、第39類之「提供旅客及貨物之陸運，貨物、貨櫃
    之裝卸、倉儲‧‧‧」、第41類之「雜誌之出版、發行，電
    影院‧‧‧」、第42類之「各種書刊、雜誌、文獻之編輯；
    建築物之設計‧‧‧」及第43類之「提供食物及飲料之餐飲
    服務、臨時住宿‧‧‧」等商品或服務，向被告申請註冊。
    案經被告審查，認本件立體商標圖樣係由一高速鐵路火車頭
    所構成，為高速鐵路車輛一般之形狀，依社會通念不易以之
    作為識別商品或服務之標識；另據原告所檢附相關資料亦可
    知本件立體商標之火車頭立體造型圖樣，為各國相關業者所
    通常採用之形狀，尚難認識其為表彰商品或服務之標識，並
    得藉以與他人之商品或服務相區別，是本件立體商標並不具
    識別性等理由，以95年7月5日商標核駁第293596號審定書為
    核駁之處分。原告不服，提起訴願，經遭駁回，遂提起行政
    訴訟。
二、兩造聲明：
　(一)原告聲明：
    1.訴願決定及原處分均撤銷。
    2.被告應就原告94年5 月31日申請案作成核准之行政處分或
      另為適法之處分。
    3.訴訟費用由被告負擔。
　(二)被告聲明：
    1.駁回原告之訴。
    2.訴訟費用由原告負擔。
三、兩造之爭點：
    本件商標是否具有識別性而應准予商標註冊？
　(一)原告主張之理由：
    1.本件立體商標具有識別性：原告申請之立體商標，係由
      原告之流線型火車頭所構成，底色為白色，車頭表面下緣
      為橘色線條，兩側並配有黑色條紋。橘黑線條的對比是以
      代表原告企業形象的橘與黑之對比為依據。此火車頭相關
      造型於2004年1月30日700T列車出廠、2004年5月25日700T
      列車運抵高雄碼頭、2005年11月7 日700T列車載車試車成
      功等事件，均經國內外相關平面及電子媒體不斷報導。由
      於高速鐵路為我國近年來之重大基礎建設，國人無不引領
      期待。其火車頭設計經媒體一再報導，自然有別於一般商
      品或服務之說明，業已成為原告企業的象徵，足以表彰原
      告此一商品或服務主體。原告再將「700T型列車車頭」經
      各類書刊報導如果換算成企業委託刊登之廣告，其價值絕
      對超過新台幣（下同）數百萬元，鮮少有立體商標有如此
      龐大之廣告量。原告為行銷推廣其服務，就700T型列車
      車頭之造型，已投入大量資金印製平面文宣，諸如高鐵簡
      介折頁、高鐵介紹資料（大地與建設對話）、探索館折頁
      ；亦製作有「臺灣高鐵700T型列車生產」、「高鐵700T型
      列車」等主題之光碟片；亦製作各式紀念品，包含高鐵列
      車模型、高鐵列車Q 版手機吊飾、高鐵列車摺紙模型等。
      其中原告籌劃完成之「高鐵探索館」，更是原告斥資2 億
      元所籌建，全國唯一以科學博覽概念佈置的高速鐵路博物
      館，完整陳列鐵道專門知識，更實體展出由日本原廠專門
      打造的700T型車廂實體模型。截至94年12月，參觀高鐵探
      索館之人數已突破百萬人。經濟部認定「消費者易將本
      件立體商標視為一般高速鐵路列車車頭，而非區別商品或
      服務來源之標識」，顯係無視於本件立體商標係我國鐵路
      發展史上第一個、唯一的高速鐵路列車車頭，其在市場上
      係獨一無二，並無其他相關競爭者。且由於高鐵的興建將
      縮短臺灣南北距離，使臺灣西部成為一日生活圈，對臺灣
      將具有劃時代的影響，相關媒體對高鐵的700T列車車頭的
      報導，遠非其他列車車頭（諸如台鐵、捷運列車車頭）所
      能比擬，消費者自然對我國惟一的高速鐵路車頭─700T列
      車車頭有特殊的印象。申請商標應具有先天的識別性。按
      商標法第23條第4 項規定：「有第1 項第2 款規定之情形
      或有不符合第5 條第2 項規定之情形，如經申請人使用且
      在交易上已成為申請人商品或服務之識別標識者，不適用
      之」。縱令被告認為本件申請案有無商標法第23條第1 項
      第2 款規定之情形或是否符合第5 條第2 項規定先天識別
      性之情形尚有疑慮，然原告自從「700T型列車車頭」出廠
      至今，即透過公關、行銷人員安排各類歡迎儀式，並廣泛
      的將「700T型列車車頭」使用在各式文宣品，亦因「70
      0T型列車車頭」為我國鐵路史上第一個高速鐵路車頭，造
      型獨具特色，為大眾媒體爭相報導，足以認定「700T型列
      車車頭」業經原告使用且在市場上已成為原告商品或服務
      之識別標識者。原告自因其事實上的行銷使用等行為，使
      「700T型列車車頭」取得識別性及著名性，依商標法第23
      條第4 項之規定，原告仍應就「700T型列車車頭」之相關
      圖案造型取得其註冊商標。參酌第2.4.5 條規定「商品
      或其包裝，依市場交易習慣，大都結合文字、圖形及顏色
      構成一整體外觀，予消費者寓目之印象為單一視覺效果印
      象，故識別性的判斷應以文字、圖形及／或顏色予立體形
      狀之聯合式所呈現之整體外觀判斷之，是以商品或其包裝
      容器之形狀本身雖欠缺識別性，但附加文字、圖形及／或
      顏色，其所呈現之立體形狀之整體外觀若具識別性，則其
      註冊之申請仍應予以核准」。則本案非僅申請「700T型列
      車」形狀，尚包括其塗裝，為國內唯一、僅有之高鐵列車
      ，其具有特色之列車形狀暨橘、黑塗裝，為國人所普遍認
      知，故整體而言具有相當之識別性。
    2.經濟部訴願決定認事用法違法之部分：原訴願決定書認
      定申請商標亦未取得後天識別性之理由，係過度將700T列
      車車頭與其他國家地區之列車車頭等同視之。蓋依屬地主
      義原則，商標法為國內法，應以維護本國之市場秩序為其
      主要功能，若要保護外國使用之商標，必須外國之商標與
      本國之利益有關，方有其正當性，最高行政法院著有判決
      。準此，本件「700T型列車車頭」之相關圖案造型，是否
      具有識別性，自應以我國地域內之相關廣告行銷資料為參
      酌之重點，各國家之列車圖形或形象，與我國利益並不相
      關，原本即不受本國商標法之保護，被告應無將原告之商
      標與之相互比較之必要，亦不應以他國列車車頭如何云云
      ，作為駁回原告申請之論據。再者，原告業已投注大量資
      金推廣高鐵列車及服務，有上開700T列車車頭相關報導及
      廣告行銷資料可稽，我國民眾對700T列車車頭印象，當然
      比歐洲或中國大陸之高速鐵路具有更舉足輕重的地位。原
      訴願決定書不斟酌原告所提出之臺灣本地之報導及廣告行
      銷資料，卻僅以浮面的德國、法國、大陸地區等磁浮列車
      之空泛印象，即認定本件之列車車頭立體圖形不易具有識
      別商品或服務來源的作用，因此不具有商標後天之識別性
      ，其權衡標準顯不合經驗法則及社會通念。依「商標識
      別性審查要點」第2點，「審查商標有無識別性，應就指
      定使用之商品或服務、消費者之認知、實際交易情況及其
      使用方式，判斷是否足以使相關消費者認識其為表彰商品
      或服務之標識」。因此立體商標是否具有識別性，除考量
      其造型本身是否具有識別性之外，還應該斟酌所指定使用
      的商品或服務種類。本件立體商標指定使用於多種日常用
      品，諸如第8類的剪刀、指甲刀、湯匙；第9類的安全帽、
      照相機、計算機；第14類的鐘錶、紀念章；第18類的手提
      箱袋、旅行箱；第21類的陶瓷或瓦製容器；第26類的手機
      吊飾、皮帶扣、鈕扣；第36類的不動產租賃、買賣之仲介
      等‧‧‧。此等商品服務與本件列車車頭之立體商標相較
      ，在商品、服務的性質上，完全沒有關聯，本件立體商標
      使用於此等商品服務，配合前揭大眾媒體的相關宣傳報導
      ，本件立體商標自可突顯其識別性，足以成為區別商品或
      服務來源之標識。訴願決定書於認定商標顯著性時，顯未
      斟酌所指定之商品服務與商標圖案關聯甚遠之因素，其理
      由顯違反「商標識別性審查要點」。按「商標得以文字
      、圖形、記號、顏色、聲音、立體形狀或其聯合式所組成
      」，「前項商標，應足以使商品或服務之相關消費者認識
      其為表彰商品或服務之標識，並得藉以與他人之商品或服
      務相區別」，為商標法第5條所明定。又立體商標識別性
      之判斷，除立體形狀要取得識別性外，應考慮消費者的認
      知、商品的特性及相關消費市場使用的情形等因素（立體
      、顏色及聲音商標審查基準2.1及2.4參照）。被告過去核
      准臺北101 大樓（審定號00000000、00000000等）之建築
      外觀立體商標，若就外型與世界各國之摩天大樓相比，均
      屬尖塔型之建築物，並無法顯出其識別性。惟倘斟酌其係
      當時臺灣及世界最高之建築物所帶給臺灣民眾的印象，自
      極易與其他商品或服務主體相區別。本件使用為墨色立體
      商標之車頭造型及條紋設計係經特殊設計，為臺灣至今第
      一個，且可能是臺灣歷史上惟一的高速鐵路列車車頭，自
      其外型經媒體揭露後，臺灣民眾已對其有所認識，消費者
      已可藉由此列車車頭，「認識其為表彰原告服務之標識，
      並得藉以與他人之服務相區別」，具備商標法第5 條之識
      別性要件。訴願決定書顯未斟酌臺灣民眾在臺灣特殊之時
      空背景下可能之認識。此外，審定號第00000000之臺北10
      1 大樓立體商標係於93年6 月8 日提出申請，然該塔型大
      樓則係於93年12月31日才正式營運啟用，其於正式營運啟
      用前即已申請註冊，與本件列車車頭立體商標於正式營運
      前即申請商標，情況並無不同。經濟部訴願決定提及原告
      之高速列車於申請時尚未營運，實非適當之理由。
    3.參照被告公告之「立體、顏色及聲音商標審查基準」（下
      稱審查基準），消費者對本件立體商標理當有較高之注意
      程度：立體商標之識別性應考量商品特性、消費市場使
      用的情形，蓋依審查基準第2.4 條規定：「‧‧‧商品的
      特性亦會影響消費者選擇該商品商標之注意程度。一般來
      說，消費者對愈昂貴、專業或耐久財的商品，例如高科技
      、醫藥產品等，其注意程度愈高，因此對這些產品之立體
      形狀的注意程度亦相對的提高，其可作為區別來源標示的
      可能性較大；‧‧‧再者，相關消費市場使用的情形亦是
      重要的考慮因素，如果該立體形狀，為相關業者所通常採
      用，則該立體形狀便不具有區別來源的功能，而不具有識
      別性。‧‧‧」，是商品或服務特性對產品之立體形狀的
      注意程度有重大影響性。整體高鐵工程耗資約4 千億，
      列車車頭暨車箱、共12節，造價12億，消費者對其形狀、
      塗裝無不施以高度關注，自其於93年1 月30日自日本出廠
      ，其醒目造型、塗裝即藉由媒體報導展現在全體國人面前
      。參照審查基準第2.4 條規定，愈昂貴、專業或耐久財的
      商品，例如高科技，其注意程度愈高，因此對這些產品之
      立體形狀的注意程度亦相對的提高，原告700T列車形狀因
      而更具有標彰商品或服務來源之之識別性。
    4.被告援引審查基準第2.4.1 條規定：「商品形狀如果是相
      關商品市場上普通的形狀，沒有特殊性，則該商品形狀與
      商品具不可分性，為商品的本質，很難與商品本身概念相
      分離，一般不會認為其具有區別商品來源的作用，因此不
      具有商標先天之識別性，‧‧‧但申請人若能提供相當之
      證據‧‧‧他人之商品相區別，而例外地因取得後天識別
      性，而得依商標法第23條第4 項之規定核准其註冊」。由
      此得知本條規定適用前提限於單純指申請「商品形狀」案
      例。惟本案申請彩色立體商標，除立體形狀外，兼具顏色
      與立體形狀之聯合，故被告不查，逕以列車形狀大同小異
      云云，顯忽略本案申請係「700T型列車車頭（彩色）」（
      參審查基準第2.3.（5 ）顏色與立體形狀），顯有不當。
　(二)被告主張之理由：
    1.按「商標得以文字、圖形、記號、顏色、聲音、立體形狀
      或其聯合式所組成」，「前項商標，應足以使商品或服務
      之相關消費者認識其為表彰商品或服務之標識，並得藉以
      與他人之商品或服務相區別」，為商標法第5條所明定。
      又「商標有不符合第5 條規定者」不得註冊，復為同法第
      23條第1 項第1 款所明定。有關立體形狀之申請註冊如同
      平面圖樣之申請註冊一樣皆須具有識別性，才能獲准註冊
      。但是與平面圖樣相較，立體形狀要取得識別性較為不易
      ，尤其當立體形狀為商品本身的形狀或商品包裝容器的形
      狀時，因為商品本身的形狀或商品包裝容器的形狀，與商
      品密不可分，依消費者的認知，通常將其視為提供商品實
      用或裝飾功能的形狀，而非區別商品來源的標識，因此證
      明立體形狀識別性的證據要求，自較平面圖樣嚴格。而判
      斷立體商標識別性，被告審查基準列有相關參考因素得為
      斟酌。
    2.本件立體商標審酌之因素如下：是否具有先天識別性：
      (1)立體商標識別性之判斷，除立體形狀要取得識別性外，
      應考慮消費者的認知、商品的特性及相關消費市場使用的
      情形等因素。依相關消費市場使用的情形，如果該立體形
      狀為相關業者所通常採用，則該立體形狀便不具有區別來
      源的功能，而不具有識別性。又如上述，在某些行業多樣
      化的設計本屬常態，則其設計，消費者多視為裝飾圖案，
      而非區別來源的標識，故亦不具識別性。（審查基準2.1
      及2.4參照）(2)本件原告申請註冊之「700T型列車車頭」
      立體商標圖樣係由高速鐵路火車頭所構成，車頭前端略扁
      呈鴨嘴獸形狀，底色為白色，車頭表面下緣為橘色線條，
      兩側並配有黑色條紋，以之作為商標指定使用於「第8 類
      電髮剪‧‧‧；第9 類鋼盔‧‧‧；第12類台車‧‧‧；
      第14類金剛鑽‧‧‧；第16類紀錄紙‧‧‧；第18類書包
      ‧‧‧；第21類杯碗‧‧‧；第22類蠶繭‧‧‧；第25類
      衣服‧‧‧；第26類手機吊飾‧‧‧；第28類玩具‧‧‧
      ；第35類廣告之企劃‧‧‧；第36類各種建築物之租售仲
      介‧‧‧；第37類高速電車及汽車修理‧‧‧；第38類報
      業新聞傳輸‧‧‧；第39類提供旅客及貨物之陸運‧‧‧
      ；第41類雜誌之出版發行‧‧‧；第42類各種書刊雜誌文
      獻之編輯‧‧‧；第43類提供食物及飲料之餐飲服務‧‧
      ‧」等商品或服務，依消費者的認知，該圖形為列車本身
      的形狀，常將其視為相關高速鐵路車輛上普通的形狀，沒
      有特殊性，該商品形狀與商品或服務具不可分性，為商品
      或服務的本質，很難與商品或服務本身概念相分離，再查
      此等火車頭造型與日本新幹線E2-1000 系、400 系、500
      系、700 系等列車車頭大同小異，且該各車系車身亦飾有
      不同顏色之線條，又如德國、法國、中國等磁浮列車仍不
      脫此設計概念，此有網站檢索資料附卷可證，據此本件商
      標圖樣係為相關業者所通常採用之形狀，且依國人常往來
      各國旅遊，對搭乘高速鐵路、新幹線、磁浮列車等均不陌
      生，依社會通念不易以該火車頭立體圖形作為識別商品或
      服務來源的作用，因此不具有商標先天之識別性。是否
      取得後天識別性之證據：(1)不具先天識別性之商標，申請
      人若能提供相當之證據，例如消費者是否認識該商品形狀
      為表彰商品來源之標識的消費者調查報告、廣告支出、強
      調該商品形狀之特色可作為辨別商品來源的廣告（例如請
      認明這個商品形狀等廣告文字或廣告詞）、商品形狀使用
      期間長短與獨家性及銷售情況等，來證明該商品形狀業經
      申請人使用且在交易上已成為表彰申請人商品之標識，並
      得藉以與他人之商品相區別，則因取得後天識別性，而得
      依商標法第23條第4 項之規定核准其註冊。（審查基準2.
      4.1 參照）。(2)本件立體商標圖樣據原告訴稱係取自臺灣
      高速鐵路的700T型之火車頭造型，列車於2004年1 月30日
      出廠，2004年5 月25日運抵高雄，2005年11月7 日試車成
      功，另又成立「高鐵探索館」陳列鐵道專門知識，展出70
      0T車廂實體等，凡此有國內外平面、電子媒体之相關報導
      及平面文宣、光碟片、各式紀念品等宣傳資料附卷可稽。
      惟原告所檢送者大部分係有關高速鐵路之工程規劃興建、
      車體係採用日本新幹線700 型列車所打造、官員及媒體試
      乘等之相關報導，尚非本件商標使用於指定商品或服務之
      相關證明。另高鐵列車模型紀念品、高鐵列車Q 版手機吊
      飾、高鐵列車摺紙模型等，即本件立體商標所指定使用部
      分商品之本身，予消費者之認知通常係屬商品本身之外觀
      設計造型，而非區別商品來源之識別標識，且欠缺該等商
      品發行時間、數量、地區等相關數據資料供參，凡此均難
      認本件立體商標業經廣泛行銷使用在交易上已成為表彰原
      告商品或服務之識別標識，並得藉以與他人之商品或服務
      相區別，是本件亦不具後天識別性，而得依商標法第23條
      第4 項規定准予註冊。綜合判斷本件立體商標圖樣不具商
      標先天及後天之識別性等因素，以之作為立體商標使用於
      所指定之商品或服務，不足以使商品或服務之相關消費者
      認識其為表彰商品或服務之標識，並得藉以與他人之商品
      或服務相區別，應不具識別性。
    3.至原告所舉臺北101 大樓核准案例一節，核其商標設計具
      獨創性及唯一性，商標識別之強弱概念與本案案情有別，
      且屬另案，基於商標審查個案拘束原則，自不得比附援引
      ，執為本件商標應准註冊之論據。
　　理  由
一、按「商標得以文字、圖形、記號、顏色、聲音、立體形狀或
    其聯合式所組成。前項商標，應足以使商品或服務之相關消
    費者認識其為表彰商品或服務之標識，並得藉以與他人之商
    品或服務相區別。」為商標法第5 條所規定。而商標「不符
    合第5 條規定者」，不得註冊，同法第23條第1 項第1 款復
    定有明文。
二、本件被告以原告申請註冊之「700T型列車車頭（彩色）」立
    體商標圖樣係由一高速鐵路火車頭所構成，為高速鐵路車輛
    一般之形狀，依社會通念不易以之作為識別商品或服務之標
    識；另據原告所檢附相關資料亦可知本件立體商標之火車頭
    立體造型圖樣，為各國相關業者所通常採用之形狀，尚難認
    識其為表彰商品或服務之標識，並得藉以與他人之商品或服
    務相區別，是本件立體商標並不具識別性，自不得註冊，乃
    為核駁之處分。原告則訴稱本件「700T型列車車頭（彩色）
    」立體商標，其橘黑色對比設計係源自代表臺灣高鐵企業形
    象的橘與黑對比色，該流線型火車頭之相關造型700T列車於
    西元2004年1月30日在日本出廠，同年5月25日運抵高雄碼頭
    ，次年11月7日載車試車成功，凡此均經國內外各平面及電
    子媒體報導。另原告為行銷推廣其服務，投入大量資金製作
    各種平面文宣、光碟片、高鐵列車模型紀念品、高鐵列車Q
    版手機吊飾、高鐵列車摺紙模型等，並斥資2億元興建「高
    鐵探索館」展出包括由日本原廠打造之700T型車廂實體模型
    ，截至94年底參展人數已破百萬人。由於高速鐵路為我國近
    年來之重大基礎建設，國人對我國唯一之700T型高速鐵路列
    車車頭自有特殊之印象，以之作為商標，應具有先天識別性
    ；且因前揭各種報導及行銷，在國人心中，該車頭相較於歐
    洲或大陸地區○○○○路列車具有舉足輕重之地位，是被告
    核認本件立體商標不具後天識別性，顯不合經驗法則及社會
    通念等語，請求撤銷原處分。
三、經查，以立體形狀申請商標註冊，與以平面圖樣申請註冊者
    相同，皆須具有識別性，始能獲准註冊；惟相同之創作圖樣
    倘以平面型態申請商標註冊，或具有其識別性，然以立體形
    狀申請註冊時，則可能因該立體形狀即為商品本身之形狀或
    商品包裝容器之形狀，與商品密不可分，在消費者之認知中
    ，通常係將之視為提供商品實用或裝飾功能者，而非區別商
    品來源的標識，而不具識別性；是以，立體形狀識別性之證
    據要求，實較平面圖樣嚴格（參照被告編訂之立體、顏色及
    聲音商標審查基準2.4 立體商標識別性之判斷）。本件原告
    申請註冊之「700T型列車車頭（彩色）」立體商標，據其立
    體商標註冊申請書所附圖式，並參考其「商標圖樣描述」及
    其提出之實物可知，原告係以一高速鐵路列車車頭模型之外
    觀設計作為本件立體商標申請註冊，該列車車頭係流線型、
    略扁呈鴨嘴狀，以白色為底，車頭表面下緣為橘色線條，兩
    側有黑色條紋。該等造形顯係列車車頭本身之形狀，為一般
    高速鐵路列車車頭普通之形狀，並無特殊之處，與日本新幹
    線E2-1000 系、400 系、500 系、700 系等列車車頭大同小
    異，且德國、法國及大陸地區之磁浮列車亦不脫此設計概念
    ，是以本件商標之立體形狀作為商標，消費者易將之視為一
    般高速鐵路列車車頭，而非區別商品或服務來源之標識。而
    此係基於消費者之認知，並非為保護外國商標；原告稱依屬
    地主義原則，商標法為國內法，應以維護本國之市場秩序為
    其主要功能，若要保護外國使用之商標，必須外國之商標與
    本國之利益有關，方有其正當性云云，不無誤解。另本件立
    體商標所指定使用者涵括商標法施行細則第13條所定商品及
    服務分類表中共19類、高達數百項商品或服務，其中第12類
    「台車、火車‧‧‧」、第28類「玩具‧‧‧模型火車玩具
    ‧‧‧」、第37類「高速電車及汽車修理、高速電車及汽車
    美容‧‧‧」及第39類「提供旅客及貨物之陸運，貨物、貨
    櫃之裝卸、倉儲‧‧‧」等商品或服務，均與本件立體商標
    具不可分性，本件商標尚難與該等商品或服務本身概念相分
    離，依一般社會通念及市場交易情形，消費者無從藉以辨識
    其產製或提供者，進而認識其為表彰商品或服務之標識，並
    得藉以與他人之商品或服務相區別，自不具識別性。
四、原告雖訴稱本件「700T型列車車頭（彩色）」立體商標，業
    經原告大量行銷推廣其列車及服務，是被告核認其不具後天
    識別性，顯不合經驗法則及社會通念等情。惟查，原告所檢
    附所謂本件立體商標實際使用之證據資料，數量尚難謂多，
    且大部分係有關我國高速鐵路興建之相關報導，尚非本件商
    標使用於指定商品或服務之相關證明；部分有關原告採用日
    本打造700T型列車（即參考日本新幹線700 型列車所打造）
    之報導雖載有該型列車之外觀，惟究屬少數；另高鐵列車模
    型紀念品、高鐵列車Q 版手機吊飾、高鐵列車摺紙模型等，
    即本件立體商標所指定使用部分商品之本身，予消費者之認
    知通常係屬商品本身之外觀設計造型，而非區別商品來源之
    識別標識，且乏該等商品發行時間、數量、地區等相關數據
    資料供參，凡此均難認本件「700T型列車車頭（彩色）」立
    體商標業據原告廣泛行銷使用且在交易上已成為表彰原告商
    品或服務之識別標識，而得依商標法第23條第4 項規定准予
    註冊。
五、原告另舉謂屬歐盟之西班牙、英國准以火車頭為商標註冊等
    云。惟據原告提出之西班牙第000000000 號註冊商標係玩具
    火車頭圖案設計平面商標，西班牙第000000000 號註冊商標
    亦係玩具火車頭圖案設計加上外文nenuco文字設計之平面商
    標，英國第000000000 號註冊商標則係玩具火車頭加上人臉
    圖案設計平面商標，可知三者主要均係火車頭圖案設計，且
    均係平面商標，與一般火車頭立體實物造型有很大之差異，
    甚具獨創性，而有識別性。惟本件被告申請註冊者係700T型
    列車車頭造型立體商標，與德國、法國、大陸地區之磁浮列
    車、日本新幹線列車及一般高速鐵路列車車頭普通之形狀，
    甚為相似，並無特殊之處，而無識別性者，有所不同。且各
    國國情、法令、審查基準不同，亦不能比附援引。至原告所
    舉臺北101 大樓准予商標註冊一節，核其商標設計具獨創性
    及唯一性，商標識別之強弱概念與本案案情有別，且屬另案
    ，基於商標審查個案拘束原則，自不得比附援引，執為本件
    商標應准予註冊之論據。
六、綜上所述，被告以本件「700T型列車車頭（彩色）」立體商
    標之申請註冊有違首揭商標法第23條第1項第1款規定，而為
    不准予註冊之處分，尚無違誤。訴願決定予以維持，亦無不
    合。原告徒執前詞，訴請撤銷，並命被告應就本件商標註冊
    作成核准之行政處分或另為適法處分，為無理由，應予駁回
    。
據上論結，本件原告之訴為無理由，爰依行政訴訟法第98條第1
項前段，判決如主文。
中    華    民    國    96     年     9     月   20   日
                        第四庭審判長法  官 陳國成
                                    法  官 李玉卿
                                   法  官 陳忠行
上為正本係照原本作成。
如不服本判決，應於送達後20日內，向本院提出上訴狀並表明上
訴理由，如於本判決宣示後送達前提起上訴者，應於判決送達後
20日內補提上訴理由書（須按他造人數附繕本）。
中　　華　　民　　國　　96　　 年　　 9　 　月   20   日
 　　  　　　　　　　    　         書記官  陳又慈
